【裁判字號】    91,訴,923
【裁判日期】    920923
【裁判案由】    綜合所得稅
【裁判全文】
臺中高等行政法院判決                              九十一年度訴字第九二三號
                              .
    原      告  甲○○
    訴訟代理人  楊大德律師
    被      告  財政部臺灣省中區國稅局
    代  表  人  乙○○
    訴訟代理人  丁○○
                戊○○
                丙○○
右當事人間因綜合所得稅事件，原告不服財政部中華民國九十一年十一月十二日台財
訴字第○九一○○四九四六三號訴願決定，提起行政訴訟，本院判決如左︰
    主  文
原告之訴駁回。
訴訟費用由原告負擔。
    事  實
壹、事實概要：
    緣原告民國八十五及八十六年度綜合所得稅結算申報，經被告機關初查查獲其家
    族有利用父子孫三代之親屬關係分散利息所得之情事，其中原告及配偶王廖碧菊
    於各年度先後利用家族子孫輩王朝生、王佳惠、王朝曦及王勝弘等四人名義存款
    ，分散利息所得各年度分別為八十五年度新台幣（以下同）八二五、○○四元及
    八十六年度一、一一八、○三六元，乃核定原告各年度綜合所得總額分別為八十
    五年度七、一三三、四一一元及八十六年度六、五六○、○三一元，應補稅額分
    別為八十五年度一六四、二○八元及八十六年度一二七、四一二元，並按所漏稅
    額八十五年度三三○、○○二元處○．五倍罰鍰一六五、○○○元及八十六年度
    四四七、六三四元分別按○‧二倍及○‧五倍處罰鍰二二三、六○○元。原告不
    服，就各年度之分散利息所得及罰鍰項目，申經復查結果，罰鍰部分八十五年度
    獲准減列八二、九○○元，八十六年度獲准減列一五九、八○○元，變更為八十
    五年度八二、一○○元及八十六年度六三、八○○元，其餘部分未獲變更，原告
    仍不服，提起訴願，亦遭決定駁回，遂提起行政訴訟。
貳、兩造聲明：
  一、原告聲明求為判決：
（一）訴願決定、復查決定及原處分均撤銷。
（二）訴訟費用由被告負擔。
  二、被告聲明求為判決：
      駁回原告之訴。
參、兩造之爭點：
  一、原告主張之理由：
（一）按「凡有中華民國來源所得之個人，應就其中華民國來源之所得，依本法規定
      ，課徵綜合所得稅。」「個人之綜合所得總額，以其全年左列各類所得合併計
      算之：第一類．．．第四類：利得：凡公債、公司債、金融債券、各種短期票
      券、存款及其他貸出款項利息之所得」及「納稅義務人之配偶．．．有前條各
      類所得者，應由納稅義務人合併報繳」，此分別為所得稅法第二條第一項、第
      十四條第一項第四款及第十五條第一項所明定。
（二）按當事人主張有利於己之事實，就其事實有舉證責任，民事訴訟法第二百七十
      七條前段定有明文，依行政訴訟法第一百三十六條之規定，此於行政訴訟程序
      準用之。且當事人主張之事實，須負舉證責任，倘其所提出之證據，不足為主
      張事實之證明，自不能認其主張之事實為真實，亦經行政法院（現為最高行政
      法院）著有三十六年判字第十六號判例可資參照。被告主張原告及其配偶王廖
      碧菊於八十五年度及八十六年度，將其銀行存款轉至其侄子女王朝曦、王朝生
      、王勝弘、王佳惠等四人之帳戶內辦理定期存款，係用以分散各該年度之利息
      所得，金額分別八二五、○○四元及二一八、○三六元，惟此為原告所否認，
      則被告依法自應就原告及其配偶有分散利息所得之行為及其分散之數額等節，
      負舉證責任，合先敘明。
（三）查原告不但與其配偶王廖碧菊及子女王莉菁、王莉雯同居，亦與父母王石練、
      王林阿茹及王瑞源、王瑞發，王巫玉蘭、王林月香，王佳惠、王朝曦、王惠美
      、王朝生、王勝弘、王惠樺等人同居，此有原告復查申請書所提之戶籍謄本可
      稽。且原告家族並末分產，財產為家族成員所共有，家中之財務由原告之配偶
      及王石練另二名媳婦即王林月香、王巫玉蘭、王廖碧菊等三人輪流管理。而家
      族財產之現金部分係由管帳之媳婦自行決定以家族之成年成員的銀行帳戶，辦
      理銀行定期存款，並由管帳之媳婦，依銀行所發給之定存利息所得扣繳憑單，
      申報各該定期存款名義人當年度之存款利息所得稅。此由原處分卷附被告查核
      製作之原告家族全部一百零三筆資金流程及認定情形表所示，該一百零三筆資
      金大多數係集原告和家族第一、二代成員中之一人、甚至數人之款項同時存入
      第三代即孫輩成員之帳戶成一筆一筆再辦理定期存款可知。且被告據以製作上
      開資金流程之相關銀行憑證，其上之筆跡只有三種，即王廖碧菊、王巫玉蘭、
      王林月香等三人之筆跡，此足以證明原告確與其配偶及父母兄長同財，並由原
      告之配偶王廖碧菊及兄嫂王巫玉蘭、王林月香等三人輪流管理家族資金。蓋非
      如是，原告個人豈能集數人之款項為一筆而匯入家族孫輩成員之帳戶內？更何
      況原告之大嫂王巫玉蘭於  鈞院九十一年度訴字第五七二號王林阿茹（即原告
      之母）贈與稅一案中已證稱：「．．．我們是大家庭，財產是共有的，我們是
      屬於家族企業，印章和簿子都是媳婦輪流管理，利息作家用，有剩餘的再拿去
      寄」、「我們是統一蒐集扣繳憑單去申報的，看輪到誰管帳，便由這個媳婦來
      處理」﹔原告之二嫂王林月香於  鈞院九十一年度訴字第五六四號審理時亦證
      稱：「我與公婆、先生王瑞發的兄弟王瑞源、甲○○等夫妻均住一起，有同財
      共居之事實，金錢均由三妯娌每人每半年管理一次，定存金額於我們輪管的時
      侯，看哪個銀行利息較高，即將錢存入該銀行，定存存款均以我們這一代或下
      一代子女名義存入，利息每月領一次，作為家裡每人平時支出，我們只有看銀
      行的帳戶存摺資料，因管理金錢之人均為親人，基於信賴關係，所以沒有再另
      製作帳簿。銀行的存摺與印鑑由輪到之管理人負責保管」，核其證詞與上開事
      證及常情相符，自不得僅因王巫玉蘭、王林月香係原告之兄嫂，即否認其證詞
      之真實性。故原告確與其配偶及其父母兄長同財，並由原告之配偶及王林月香
      、王巫玉蘭等三人輪流管理家族資金。既然原告係與其他家族成員，同財共居
      ，家族之定期存款利息並已申報存款名義人之利息所得稅並據以繳納完畢，則
      原告自無被告所指分散利息所得之行為可言。況所有權人將其所有物或權利移
      轉與他人，其原因甚多，買賣、贈與信託．．．等等，贈與僅係可能原因之一
      ，如屬信託，該契約若末指定受益人致受益人不特定或不存在者，依所得稅法
      第三條之四第三項規定，應以受託人為納稅義務人，受託人再依信託法第三十
      九條第一項規定就其所支付之稅捐以信託財產充之。原告既以王朝生等侄子女
      名義存款，又未約定使王朝生等人取得該定期存款之最終所有權，原告保管名
      義人之印章，且更有權隨時提領各該款項，則原告與王朝生等人間之法律關係
      自具信託性質，且未有受益人之指定，該利息所得自應由王朝生等人申報，而
      非由原告，原告自無分散所得之問題。而鈞院另案（即九十一年度訴字第五七
      九號判決）無視信託關係之存在，以原告在行政訴訟之前主張利息贈與，竟以
      利息贈與及利息所得申報由王朝生等人為之，得出本金贈與課徵贈與稅，並加
      以罰鍰之違法認定。其實主張利息贈與，依信託法之規定，只是贈與利息金額
      之贈與稅而已，此由王朝生等人已到庭證稱本金利息分文未取，即足證之，前
      開判決認定有違信託法及其修正條文規定。又長輩以信託方式將財產信託予晚
      輩，可降低長輩所得稅之稅率及以晚輩所得稅之免稅額及儲蓄特別扣除額分擔
      所得稅之應納稅額，對於降低遺產稅亦有正面幫助，是否為合法之節稅管道，
      謹請鈞院明察。
（四）鈞院於九十二年六月二十六日作成與本件相關之九十一年度訴字第九二五、九
      二六號判決，以被告依同一定期存款流程，矛盾地先作分散利息所得之原處分
      再作本金贈與之原處分，認定該案原告王瑞源（原告之大哥）八十五年度、八
      十四年及八十六年度分別有分散利息所得稅之事實，該二判決理由中載明「．
      ．．王朝生等人對該等存款根本無管理或處分權，顯與信託法第一條『稱信託
      者，謂委託人將財權移轉或為其它處分，使受託人依信託本旨，未受益人或為
      特定之目的，管理或處分信託財產之關係』之規定不符．．．」與被告機關答
      辯之理由有相同之主張，足見被告機關與前揭二判決認定本件確屬消極信託，
      與原告向來之主張相同。蓋信託從受託人是否有處理信託事務之積極義務，可
      分為積極信託與消極信託，稱消極信託者係委託人未將信託財產之管理權授與
      委託人，或受託人對於信託財產不負管理或處分義務者，又稱被動信託。我國
      信託法，受託人須依本旨，為受益人利益或特定目的管理或處分信託財產（信
      託法第一條參照），並應以善良管理人之注意，處理信託事務（信託法第二十
      二條參照），故消極信託並非信託法上之信託。而消極信託依信託法既不成立
      且無效，則按九十年六月十三日公布之遺產及贈與稅法部分修正條文第五條之
      二「信託財產於左列各款信託關係人移轉或為其他處分者，不課贈與稅：．．
      ．五、因信託行為不成立、無效、解除或撤銷，委託人與受託人間之規定。」
      之規定，本件委託人與原新受託人間，就信託財產即定期存款（按全部以受託
      人王朝生等人名義續存中）所為移轉，即屬回復原狀之行為，並非贈與。至所
      得稅部份依九十年六月十三日公布之所得稅法第三條之三規定「信託財產於左
      列各信託關係人間，基於信託關係移轉或為其它處分者，不課徵所得稅：．．
      ．五、因信託行為不成立、無效、解除或撤銷，委託人與受託人間，前項信託
      財產在移轉或處分前，因受託人管理或處分信託財產發生之所得，應依第三條
      之四規定課稅。」，同法第三條之四第三項及第四項亦規定：「受益人不特定
      或尚未存在者，其於所得發生年度依第二項規定計算之所得，應以受託人為納
      稅義務人．．．。」、「受託人未依第一項至第三項規定辦理者，稽徵機關應
      按查得之資料核定受益人之所得額，依本法規定課稅。」而原告以各原新受託
      人即王朝生等人依法申報繳納所得稅完畢，完全合法，亦無分散利息所得之情
      事。
（五）次依該資金流程及認定情形表所示，關於原告或其配偶之銀行存款匯至家族孫
      輩成員之帳戶辦理定期存款之部分，若該定存於查核前仍續存，被告則認定該
      筆資金係贈與，不認定原告或其配偶有分散利息所得之行為；若該筆定存嗣後
      有轉另一孫輩之名義續存定存，被告則認定原告或其配偶係先分散利息所得再
      為贈與；若該定存到期後係轉作原告家族第一代或第二代成員之名義續存定存
      ，被告則認定原告或其配偶有分散利息所得行為而無贈與情事。惟上開資金既
      然都是原告或其配偶之銀行存款以家族孫輩成員之名義辦理定期存款，何以該
      定期存款未改以其他孫輩成員之名義續存定存即無分散所得而屬贈與；若有改
      以其他孫輩成員之名義續存定存即認原告有分散利息所得之行為？被告並未說
      明兩者在本質上有何差異，即恣意地認定後者之情形原告有分散利息所得逃漏
      所得稅之行為而為本件補稅及罰鍰處分，此處分顯屬不合理之差別待遇，違反
      行政法上之平等原則。再者，被告主張原告以家族孫輩名義存定存，到期後若
      未回到原告即認為贈與，若有回存則不是贈與，而事實上被告所製作之原告家
      族全部一百零三筆資金流程及認定情形表，其中第一百筆至第一百零三筆的款
      項並非回存原告，而係回存至家族中其他長輩，該情形被告亦認為係分散利息
      所得而非贈與，故被告對原告之資金流程為課稅處分有恣意的情況，並未對當
      事人實際的狀況作成課稅處分。且依被告對罰鍰倍率之解釋，收到扣繳憑單不
      申報者，處以○．二倍之罰鍰，未收到扣繳憑單而不申報者，處以○．五倍之
      罰鍰，而原告必須要收到扣繳憑單才知道要繳納多少稅款，未收到扣繳憑單則
      無從納稅，反而要課處較重稅率之罰鍰，原告認為被告之罰鍰倍率有權利濫用
      之情形。
（六）又被告認原告於八十六年度分散利息所得額為一、一一八、○三六元，縱依百
      分之四十之稅率，其漏稅額應為四四七、二一四元，而非四四七、六四三元，
      若扣除分散溢繳之三一九、八○二元，餘額為一二七、四一二元，縱處以○．
      五倍之罰鍰，其數額亦為六三、七○○元，而非六三、八○○元。故被告所為
      罰鍰之處分及稅額之計算均有違誤。
（七）綜上所陳，被告認原告有分散利息所得而逃漏所得稅，與事實不符，其所為計
      算，更屬錯誤，且原告並未收受扣繳憑單，竟處以○．五倍之罰鍰，亦屬權力
      之濫用，均有違法情事，訴願決定竟予以維持，同有違法事實，爰求為判決如
      聲明。
  二、被告主張之理由：
（一）分散利息所得部分：
  １、按「凡有中華民國來源所得之個人，應就其中華民國來源之所得，依本法規定
      ，課徵綜合所得稅。」「個人之綜合所得總額，以其全年左列各類所得合併計
      算之：第一類．．．第四類：利息所得：凡公債、公司債、金融債券、各種短
      期票券、存款及其他貸出款項利息之所得」及「納稅義務人之配偶．．．有前
      條各類所得者，應由納稅義務人合併報繳。」分別為所得稅法第二條第一項、
      第十四條第一項第四款及第十五條第一項所明定。
  ２、本件係因案查得原告家族有利用父子孫三代之親屬關係分散利息所得之情事，
      其中原告及其配偶王廖碧菊利用家族子孫輩王朝曦、王佳惠、王朝生及王勝弘
      等四人於安泰商業銀行豐原分行、豐原市信用合作社、台中商業銀行東豐原分
      行、萬通商業銀行豐原分行、泛亞商業銀行豐原分行等多家金融機構之帳戶，
      以其所有資金辦理定期存款，於存款到期後，部分資金贈與他人，部分資金又
      轉存定期存款續存。案經被告機關取具上開金融機構有關原告及其配偶王廖碧
      菊及家族父子孫三代多人之存款帳戶之資金流向等銀行憑證資料，將原告與王
      廖碧菊以家族子孫輩等人之名義辦理之定期存款，而於到期後回存其名義之資
      金，以及於原查獲原告及王廖碧菊有將資金贈與他人之前，曾以家族子孫輩名
      義辦理定期存款之資金，核認原告及其配偶王廖碧菊有分散利息所得之事實，
      遂將原告及其配偶王廖碧菊以家族子孫輩王朝曦等數人之名義辦理之上開定期
      存款所屬之利息所得，分別為八十五年度八二五、○○四元，八十六年度一、
      一一八、○三六元重行改課原告及其配偶王廖碧菊各年度之利息所得，合併核
      定原告各年度綜合所得稅。原告不服，復查主張其家族為父子孫輩三代同堂，
      父輩王石練、母王林阿茹，子輩為王瑞源、王瑞發、甲○○，子媳輩為王巫玉
      蘭、王林月香、王廖碧菊，而孫輩分別為王瑞源之子女王佳惠、王朝曦、王惠
      美，王瑞發之子女王朝生、王勝弘、王惠樺，甲○○之女王莉菁、王莉雯等人
      ，家族父、子、孫三代同堂，並未分產，而財產分別屬王石練夫妻、王瑞源夫
      妻、王瑞發夫妻，以及原告甲○○夫妻等八人所有，每人應有部分為八分之一
      。為管理方便，且能獲取較高之定存利息，乃以不特定之某子孫輩名義於某銀
      行辦理定存，屆期定存解約後，回存原銀行，本金仍屬八人共有。而原告等八
      人將定存之利息贈與孫輩，孫輩業已依規定將利息所得申報所得稅，不宜再重
      複課徵原告等之利息所得云云。申經復查決定以，查原告家族三代利用家族子
      孫輩親屬名義辦理定期存款，有多家金融機構之資金存出入憑證資料可稽，且
      原告亦自承家族為獲取較高利息所得，遂以不特定之某子孫輩名義於某銀行辦
      理定期存款，故原告家族及其配偶王廖碧菊等人藉用他人名義存款之事實明確
      。又我國社會係採私有權制度，依一般經驗法則，兄弟妯娌間之財產仍分屬個
      人所有，係屬常態，原告空言主張全家族之財產八人共有，各有應有部分八分
      之一等情，並無相關證明文件可證，是其主張核無可採。本件依查得之金融機
      構存取款明細資料憑證，原告之家族子孫輩王朝曦、王佳惠、王朝生及王勝弘
      等人之定期存款係由原告及其配偶王廖碧菊將本金存入，而於存款到期後，部
      分資金以家族名義續存，部分資金轉存贈與家族，則該贈與家族之資金，自原
      告及其配偶王廖碧菊將所有之本金存入家族子孫輩之帳戶至將本金轉存贈與家
      族之前，該筆本金應仍為其所有，故前述原告及其配偶王廖碧菊利用家族子孫
      輩帳戶辦理定期存款之本金孳生之利息應歸屬本金所有人，原查依查得資料認
      定前述之存款八十五度及八十六年度之實際利息所得人為原告及其配偶王廖碧
      菊，遂將系爭利息所得八十五年度八二五、○○四元，八十六年度一、一一八
      、○三六元，改課原告及配偶王廖碧菊之利息所得，合併核定原告八十五及八
      十六年度綜合所得課稅，揆諸首揭規定，並無不合，復查後仍予維持。原告復
      執前詞提起訴願，訴經財政部訴願決定除持與被告機關相同之論見外，並以第
      查民法第四百零六條明文規定，贈與者，謂當事人約定，一方以自己之財產無
      償給予他方，他方允受之契約。故原告既已訴稱系爭利息係贈與家族子孫輩，
      顯已自承系爭利息所得原為其所有之財產，而其贈與利息所得予家族子孫輩為
      另一法律行為，與被告機關將系爭利息所得改課實際所得人原告及其配偶王廖
      碧菊，併課原告綜合所得稅，係屬二事。次查被告機關迄未就其所訴贈與利息
      所得予家族子孫輩之行為核課贈與稅，原告顯有誤解，所訴不足採據，遂予維
      持。
  ３、訴訟意旨略謂：原告主張其家族成員包括父執輩及子孫輩等人皆同居一家，並
      未分產，財產為家族成員所共有，而家族之現金部分係由管帳之媳婦自行決定
      以家族中已成年成員之銀行帳戶辦理定期存款，並依銀行利息所得之扣繳憑單
      所載之所得人為對象，申報該所得人當年度之利息所得，既然原告係與其家族
      成員同財共居，其家族之定期存款利息並已申報存款名義人之利息所得，並據
      以繳納稅捐，則原告自無被告所稱分散利息所得之行為。又原告訴稱其以王朝
      生等孫子女名義存款，又未約定使王朝生等人取得該定期存款之最終所有權，
      原告保管名義人印章，更有權隨時提領各該款項，則原告與王朝生等人間之法
      律關係自具信託性質，且未有受益人之指定，依所得稅法第三條之四第三項規
      定，應以受託人為納稅義務人，即該利息所得自應由王朝生等人申報，而非由
      原告申報，原告自無分散所得之問題等情。
  ４、查原告於初查及復查階段皆自承其家族成員（包括原告及其配偶、其父母及兄
      弟等八人）為獲取較高利息，故以孫輩等六人名義於銀行辦理定期存款，其並
      坦承該定期存款之本金仍為其父母及兄弟等八人所有，渠等八人僅將利息部分
      贈與孫輩，故原告家族父子輩成員利用已成年孫輩名義在不同金融機構辦理定
      期存款，藉以分散利息所得，而達到增加儲蓄投資特別扣除額及規避累進稅負
      之目的，其事實行為至臻明確。系爭分散利息所得之本金既經原告承認為其本
      人及配偶所有，則該等本金所產生之孳息自仍應屬於渠等二人所有，被告機關
      依查獲之金融機構資金流程資料，將受分散人王佳惠、王朝曦、王勝弘、王朝
      生等人於八十五至八十六年度之利息所得改歸課為原告及其配偶所有，並註銷
      受分散人之利息所得，尚無不合。另依一般經驗法則，兄弟妯娌間之財產仍分
      屬個人所有，係屬常態，原告雖訴稱全家族之財產為八人共有，惟系爭利息之
      本金分屬何人所有及個人所有之金額若干？又渠等本金之孳息如何分配予個人
      ？原告均未提示具體事證以實其說，僅空言主張，尚難採據。又本件原告主張
      系爭利息所得係贈與王朝生等人在前，訴訟時雖改稱其與王朝生等人間之法律
      關係為信託性質，不僅前後主張不一，且依原告於訴訟時之主張及復查時於復
      查申請書所載：「．．．以孫輩之名義定存，其屆期之解約手續及字跡，均由
      王石練（即原告之父）或子或媳親自辦理，非由孫輩辦理，也均無孫輩之字跡
      ，．．．」，王朝生等人對該等存款根本無管理或處分之權，顯與信託法第一
      條「稱信託者，謂委託人將財產權移轉或為其他處分，使受託人依信託本旨，
      為受益人之利益或為特定之目的，管理或處分信託財產之關係。」之規定不符
      ，原告所訴，委不足採。至原告主張系爭利息已贈與受分散人乙節，查該項贈
      與係屬另一法律行為，核與被告機關將系爭利息所得改歸課為實際所得人所有
      ，係屬二事，併予陳明。
（二）罰鍰部分：
  １、按「納稅義務人已依本法規定辦理結算申報，但對依本法規定應申報課稅之所
      得額有漏報或短報情事者，處以所漏稅額二倍以下之罰鍰。」為所得稅法第一
      百十條第一項所明定。次按「納稅義務人利用他人名義分散所得之案件，其應
      補稅額之計算，依本部六十二年三月二十一日台財稅第三二一三一號函規定，
      係採實質課稅原則，應先扣除受利用分散人溢繳稅額後再行發單補徵。至有關
      漏稅額之計算，基於處理一致原則，亦應先行扣除受利用分散人溢繳之稅額後
      再據以裁處罰鍰。」為財政部九十年十二月二十四日台財稅字第○九○○四五
      六六七五號函所明釋在案。
  ２、原告八十五及八十六年度綜合所得稅結算申報，涉嫌漏報八十五年度利息所得
      計原告三九四、○四二元、其配偶王廖碧菊四三○、九六二元，合計八二五、
      ○○四元，漏報所得稅額三三○、○○二元；八十六年度漏報利息等所得計一
      、一一九、一○七元（其中分散利息所得一、一一八、○三六元），短漏報所
      得稅額四四七、六四三元，案經查獲，分別取具違章事證附卷可稽，被告機關
      乃分別按有無取具扣繳憑單裁處○‧二及○‧五倍，八十五年度處罰鍰一六五
      、○○○元，八十六年度處罰鍰二二三、六○○元。原告不服，主張免罰云云
      ，申經被告機關以查本稅部分既經核認系爭利息所得為原告及其配偶王廖碧菊
      所有，取具多家金融機構之資金存出入憑證等資料可稽，違章事證明確。惟依
      前揭函釋意旨，為求應補稅額之計算與漏稅額之計算處理原則一致，漏稅額之
      計算應先扣除受利用分散人溢繳之稅額後再據以裁處罰鍰。原處罰鍰所核算之
      八十五及八十六年度漏稅額為三三○、○○二元及四四七、六四三元，而受利
      用分散人有溢繳稅款分別為八十五年度一六五、七九四元及八十六年度三一九
      、八○二元，重行核定原告漏稅額分別為八十五年度一六四、二○八元及八十
      六年度一二七、八四一元，罰鍰部分分別變更為八十五年度八二、一○○元及
      八十六年度六三、八○○元。至原告訴稱八十五及八十六年度若利息所得獲准
      核減一、九四四、一一一元，罰鍰應隨之減除乙節，查原告及配偶王廖碧菊利
      用親屬名義辦理定期存款分散利息所得，致漏報利息所得，事證明確，查依首
      揭規定處罰鍰並無違誤等由，復查決定准予追減罰鍰八十五年度八二、九○○
      元、八十六年度一五九、八○○元，經核並無不合，訴願決定亦持與被告機關
      相同論見予以駁回。
  ３、訴訟意旨略謂：原告主張八十六年度分散利息所得為一、一一八、○三六元，
      縱依百分之四十之稅率計算，其漏稅額應為四四七、二一四元，扣除溢繳稅款
      三一九、八○二元，餘額為一二七、四一二元，處以○‧五倍罰鍰，其金額應
      為六三、七○○元，而非六三、八○○元，故被告所為之罰鍰之處分及稅額之
      計算均有違誤。
  ４、查本件漏稅額之計算方式係依據財政部七十三年九月三日台財稅第五九○五一
      號函及九十年十二月二十四日台財稅第0000000000函所為之釋示，
      對於已依法辦理結算申報案件，其計算方式為「全部應納稅額減申報及核定應
      稅免罰部分應納稅額減短漏報所得額之扣繳稅額減申報部分經核定之退稅款（
      不分已否退還）減受利用分散人之溢繳稅額等於漏稅額」，是有關原告八十六
      年度綜合所得稅之漏稅額經依據上揭方式計算後，其金額為一二七、八四一元
      ，原告所稱被告機關核定其八十六年之漏稅額為四四七、二一四元，查該金額
      係財政部九十年十二月二十四日台財稅第0000000000號函釋發布前
      所為之裁處，惟被告機關於復查階段業據前揭函釋重為裁處；又查原告八十六
      年度除漏報系爭利息所得外，尚有漏報其配偶王廖碧菊取自台灣省合作金庫利
      息所得一、○七一元，惟原告計算漏稅額時未為考慮，併予陳明。
  ５、另原告除執原起訴意旨外，復主張據被告機關所查之資金流程，既然都是原告
      或其配偶之銀行存款以家族孫輩成員名義辦理定期存款，何以該定期存款未改
      以其他孫輩成員名義續存定期存款即無分散利息所得而屬贈與，若有改以其他
      孫輩名義續存定期存款即認原告有分散利息所得之行為？被告機關並未說明兩
      者在本質上有何差異，恣意認定原告有分散利息所得逃漏所得稅之行為顯屬不
      合理之差別待遇，並訴稱原告未收受扣繳憑單，被告機關竟處以○．五倍之罰
      鍰亦欠允當等語。
  ６、經查本件原告及其配偶將渠等所有資金以子孫輩名義辦理定期存款，於存款到
      期後又轉存其他家屬定期存款，至被告機關查獲時仍續存未轉回本人帳戶者，
      因該存款依法係存款人所有，渠擁有自由處分權，符合贈與之定義，故依法核
      課贈與稅，至於在查獲日前已將定期存款轉回本人帳戶，或前述認定贈與時點
      之前曾以受贈人以外其他家族成員名義存款者，存款人實際並未享有該存款，
      僅係原告及其配偶藉以分散利息所得，而達到增加儲蓄投資特別扣除額及視避
      累進稅負之目的，故按分散利息所得核課綜合所得稅；是本件被告機關於查核
      時，以原告利用其子孫輩名義存款至調查基準日（八十八年九月八日）止，尚
      未解約轉回者，始予課徵贈與稅；至到期解約已轉出者，其該段期間所孳生之
      利息則歸課原告分散利息所得，是二稅之歸課係屬二事，並無衝突。按凡有中
      華民國來源所得之個人，應就其中華民國來源之所得課徵綜合所得稅，原告以
      其子孫輩名義存款之利息自屬原告之所得，而其短漏分散之所得，扣繳單位雖
      以各該受分散人填發扣免繳憑單，惟其填報之所得人非實際所得人，須經被告
      機關查獲後始轉正歸課，故原告所漏報之所得為非屬已填報扣免繳憑單之所得
      ，被告機關按系爭年度之漏稅額處以○．五倍之罰鍰，並無違誤。基上論結，
      原處分及所為復查、訴願決定並無違誤，請准如訴之聲明判決。
    理  由
壹、分散利息所得部分：
一、按「凡有中華民國來源所得之個人，應就其中華民國來源之所得，依本法規定，
    課徵綜合所得稅。」「個人之綜合所得總額，以其全年左列各類所得合併計算之
    ：第一類．．．第四類：利息所得：凡公債、公司債、金融債券、各種短期票券
    、存款及其他貸出款項利息之所得」及「納稅義務人之配偶．．．有前條各類所
    得者，應由納稅義務人合併報繳。」分別為所得稅法第二條第一項、第十四條第
    一項第四款及第十五條第一項所明定。
二、本件係被告機關因案查得原告家族有利用父子孫三代之親屬關孫分散利息所得之
    情事，其中原告及其配偶王廖碧菊利用家族子孫輩王朝曦、王佳惠、王朝生及王
    勝弘等四人於安泰商業銀行豐原分行、豐原市信用合作社、台中商業銀行東豐原
    分行、萬通商業銀行豐原分行、泛亞商業銀行豐原分行等多家金融機構之帳戶，
    以其所有資金辦理定期存款，於存款到期後，部分資金贈與他人，部分資金又轉
    存定期存款續存。案經取具上開金融機構有關原告及其配偶王廖碧菊及家族父子
    孫三代多人之存款帳戶之資金流向等銀行憑證資料，將原告與王廖碧菊以家族子
    孫輩等人之名義辦理之定期存款，而於到期後回存其名義之資金，以及於原查獲
    原告及王廖碧菊有將資金贈與他人之前，曾以他人以外之家族子孫輩名義辦理定
    期存款之資金，核認原告及其配偶王廖碧菊有分散利息所得之事實，遂將原告及
    其配偶王廖碧菊以家族子孫輩王朝曦等數人之名義辦理之上開定期存款所屬之利
    息所得，分別為八十五年度八二五、○○四元，八十六年度一、一一八、○三六
    元重行改課原告及其配偶王廖碧菊各年度之利息所得，合併核定原告各該年度綜
    合所得稅。原告不服，主張其家族為父子孫輩，三代同堂，父輩王石練，母王林
    阿茹，子輩為王瑞源、王瑞發、甲○○，子媳輩為王巫玉蘭、王林月香、王廖碧
    菊，而孫輩分別為王瑞源之子女王佳惠、王朝曦、王惠美、王瑞發之子女王朝生
    、王勝弘、王惠樺，甲○○之女王莉菁、王莉雯等人，家族父、子、孫三代同堂
    ，並未分產，而財產分別屬王石練夫妻、原告夫妻，王瑞發夫妻，以及王瑞源夫
    妻等八人所有，每人應有部分為八分之一。為管理方便，且能獲取較高之定存利
    息，乃以不特定之某子孫輩名義於某銀行辦理定存，屆期定存解約後，回存原銀
    行，本金仍屬八人共有。而原告等八人把定存之利息贈與孫輩，孫輩業已依規定
    將利息所得申報所得稅，不宜再重複課徵原告等之利息所得云云。申經被告機關
    復查決定以，查原告家族三代利用家族子孫輩親屬名義辦理定期存款，有多家金
    融機構之資金存出入憑證資料可稽，且原告亦自承家族為獲取較高利息所得，遂
    以不特定之某子孫輩名義於某銀行辦理定期存款，故原告家族及其配偶王廖碧菊
    等人藉用他人名義存款之事實明確。又我國社會係採私有權制度，依一般經驗法
    則，兄弟妯娌間之財產仍分屬個人所有，係屬常態，原告空言主張全家族之財產
    八人共有，各有應有部分八分之一等情，並無相關證明文件可證，所訴核無足採
    。本件依查得之金融機構存取款明細資料憑證，原告之家族子孫輩王朝曦、王佳
    惠、王朝生及王勝弘等人之定期存款係由原告及其配偶王廖碧菊將本金存入，而
    於存款到期後，部分資金以家族名義續存，部分資金轉存贈與家族，則該贈與家
    族之資金，自原告及其配偶王廖碧菊將所有之本金存入家族子孫甥姪之帳戶至將
    本金轉存贈與家族之前，該筆本金應仍為其所有，故前述原告及其配偶王廖碧菊
    利用家族子孫輩帳戶辦理定期存款之本金孳生之利息應歸屬本金所有人，原查依
    查得資料認定前述之存款八十五年度及八十六年度之實際利息所得人為原告及其
    配偶王廖碧菊，遂將系爭利息所得八十五年度八二五、○○四元，八十六年度一
    、一一八、○三六元，改課原告及其配偶王廖碧菊之利息所得，合併核定原告八
    十五及八十六年度綜合所得稅課稅，揆諸首揭規定，並無不合等由，駁回其復查
    之申請。原告不服復執前詞提起訴願，主張其為父子孫三代同堂，財產屬子輩及
    子媳等八人所有，未分產，為管理及理財方便，獲取較高利息，以不特定某子孫
    名義定存於銀行，本金仍屬子、媳輩等八人，而利息贈與孫輩，孫輩業已依規定
    就該受贈利息辦理綜合所得稅結算申報云云，資為爭議。經訴願決定機關除持與
    被告機關相同之論見外，並以第查民法第四百零六條明文規定，贈與者，謂當事
    人約定，一方以自己之財產無償給與他方，他方允受之契約。故原告既已主張系
    爭利息係贈與家族子孫輩，顯已自承系爭利息所得原為其所有之財產，而其贈與
    利息所得予家族子孫輩為另一法律行為，與將系爭利息所得改課實際所得人原告
    及其配偶王廖碧菊，併課原告綜合所得稅，係屬二事。次查被告機關迄未就其主
    張贈與利息所得予家族子孫輩之行為核課贈與稅，原告顯有誤解，所訴不足採據
    ，此部分原處分應予維持等情，駁回訴願。揆諸首揭規定及被告所引證據，此部
    分原處分（復查決定）核無違誤，訴願決定予以維持，亦無不合。原告訴訟意旨
    雖主張：其家族成員包括父執輩及子孫輩等人皆同居一家，並未分產，財產為家
    族成員所共有，而家族之現金部分係由管帳之媳婦自行決定以家族中已成年成員
    之銀行帳戶辦理定期存款，並依銀行利息所得之扣繳憑單所載之所得人為對象，
    申報該所得人當年度之利息所得，既然原告係與其家族成員同財共居，其家族之
    定期存款利息並已申報存款名義人之利息所得，並據以繳納稅捐，則原告自無被
    告所稱分散利息所得之行為。又原告訴稱其以王朝生等孫子女名義存款，又未約
    定使王朝生等人取得該定期存款之最終所有權，原告保管名義人印章，更有權隨
    時提領各該款項，則原告與王朝生等人間之法律關係自具信託性質，且未有受益
    人之指定，依所得稅法第三條之四第三項規定，應以受託人為納稅義務人，即該
    利息所得自應由王朝生等人申報，而非由原告申報，原告自無分散所得之問題等
    情。
三、惟查，「稱法定孳息者，謂利息、租金、及其他因法律關係所得之收益」、「有
    收取法定孳息權利之人，按其權利存續期間內之日數，取得其孳息」，民法第六
    十九條第二項、第七十條第二項定有明文。本件原告於被告初查及復查階段皆自
    承其家族成員（包括原告及其配偶、其父母及兄弟等八人）為獲取較高利息，故
    以孫輩等六人名義於銀行辦理定期存款，該定期存款之本金仍為其父母及兄弟等
    八人所有，渠等八人僅將利息部分贈與孫輩（原處分卷第三十四頁—復查申請書
    ）；於提起訴願時，亦主張原告等八人，只把定存利息請求權作贈與給該孫輩，
    即將利息之收入直接贈給該孫輩等六人（訴願卷第四十二頁、原處分卷第四頁）
    ，故原告家族父子輩成員利用已成年孫輩名義在不同金融機構辦理定期存款，藉
    以分散利息所得，而達到增加儲蓄投資特別扣除額及規避累進稅負之目的，其事
    實行為至臻明確。系爭分散利息所得之本金既為原告本人及配偶所有，徵諸上開
    規定，該等本金所產生之孳息自仍應屬於渠等二人所有，被告機關依查獲之金融
    機構資金流程資料，將受分散人王佳惠、王朝曦、王勝弘、王朝生等人於八十五
    至八十六年度之利息所得改歸課為原告及其配偶所有，並註銷受分散人之利息所
    得，尚無不合。另原告於原處分（復查）及訴願程序一再主張系爭利息所得係贈
    與王朝生等人，其於訴訟時又改稱與王朝生等人間之法律關係為信託性質，不僅
    前後主張不一，且依原告於訴訟時之主張及復查時於復查申請書所載：「．．．
    以孫輩之名義定存，其屆期之解約手續及字跡，均由王石練（即原告之父）或子
    或媳親自辦理，非由孫輩辦理，也均無孫輩之字跡，．．．」及訴願書所載「王
    石練等八人，只把定存利息請求權作贈與給該孫輩，即將利息之收入直接贈給該
    孫輩（即王佳惠、王朝曦‧‧‧），孫輩六人受贈之利息所得‧‧‧」等情，則
    王朝生等人對該等存款根本無管理或處分之權，顯與信託法第一條「稱信託者，
    謂委託人將財產權移轉或為其他處分，使受託人依信託本旨，為受益人之利益或
    為特定之目的，管理或處分信託財產之關係。」之規定不符，原告主張，委不足
    採。另原告兄嫂王巫玉蘭、王林月香（同為分散利息所得人）於本院另案所為如
    上證言，依上說明，亦不能為原告有利之認定。
貳、罰鍰部分：
一、按「納稅義務人已依本法規定辦理結算申報，但對依本法規定應申報課稅之所得
    額有漏報或短報情事者，處以所漏稅額二倍以下之罰鍰。」為所得稅法第一百十
    條第一項所明定。次按「主旨：納稅義務人分散所得應補稅額應先扣除受利用分
    散人溢繳稅額後再行發單補徵。說明：基於同一筆所得不應重複課徵之原則，關
    於分散所得案件，於補徵分散人稅款時，仍應扣除受利用分散人溢繳稅款後，就
    其差額補徵之。」財政部六十二年三月二十一日台財稅第三二一三一號函釋在案
    。是納稅義務人利用他人名義分散所得之案件，其應補稅額之計算，依前開函釋
    規定，係採實質課稅原則，應先扣除受利用分散人溢繳稅額後再行發單補徵。至
    有關漏稅額之計算，基於處理一致原則，亦應先行扣除受利用分散人溢繳之稅額
    後再據以裁處罰鍰。
二、本件原告八十五及八十六年度綜合所得稅結算申報，涉嫌漏報八十五年度利息所
    得計原告本人三九四、○四二元、其配偶王廖碧菊四三○、九六二元，合計八二
    五、○○四元，漏報所得稅額三三○、○○二元；八十六年度漏報利息等所得計
    一、一一九、一○七元（其中分散利息所得一、一一八、○三六元），短漏報所
    得稅額四四七、六四三元，案經查獲，分別取具違章事證附卷可稽，乃分別按有
    無取具扣繳憑單裁處○．二及○．五倍，八十五年度處罰鍰一六五、○○○元，
    八十六年度處罰鍰二二三、六○○元。原告不服，主張免罰云云，申經被告機關
    復查決定以，查本稅部分既經核認系爭利息所得為原告及其配偶王廖碧菊所有，
    取具多家金融機構之資金存出入憑證等資料可稽，違章事證明確。惟依前揭函釋
    意旨，為求應補稅額之計算與漏稅額之計算處理原則一致，漏稅額之計算應先扣
    除受利用分散人溢繳之稅額後再據以裁處罰鍰。原處罰鍰所核算之八十五及八十
    六年度漏稅額為三三○、○○二元及四四七、六四三元，而受利用分散人有溢繳
    稅款分別為八十五年度一六五、七九四元及八十六年度三一九、八○二元，重行
    核定原告漏稅額分別為八十五年度一六四、二○八元及八十六年度一二七、八四
    一元，罰鍰部分分別變更為八十五年度八二、一○○元及八十六年度六三、八○
    ○元。至原告主張八十五及八十六年度若利息所得獲准核減一、九四四、一一一
    元，罰鍰應隨之減除乙節，查原告及其配偶王廖碧菊利用親屬名義辦理定期存款
    分散利息所得，致漏報利息所得，事證明確，依首揭規定處罰鍰並無違誤等由，
    復查決定准予追減罰鍰八十五年度八二、九○○元、八十六年度一五九、八○○
    元。原告不服，提起訴願，訴願決定持與被告機關相同之論見予以駁回。揆諸首
    揭規定及說明，此部分原處分（復查決定）亦無違誤，訴願決定遞予維持，同無
    不合。原告訴訟意旨固主張八十六年度分散利息所得為一、一一八、○三六元，
    縱依百分之四十之稅率計算，其漏稅額應為四四七、二一四元，扣除溢繳稅款三
    一九、八○二元，餘額為一二七、四一二元，處以○‧五倍罰鍰，其金額應為六
    三、七○○元，而非六三、八○○元，故被告所為之罰鍰之處分及稅額之計算均
    有違誤；又據被告機關所查之資金流程，既然都是原告或其配偶之銀行存款以家
    族孫輩成員名義辦理定期存款，何以該定期存款未改以其他孫輩成員名義續存定
    期存款即無分散利息所得而屬贈與，若有改以其他孫輩名義續存定期存款即認原
    告有分散利息所得之行為？被告機關並未說明兩者在本質上有何差異，恣意認定
    原告有分散利息所得逃漏所得稅之行為顯屬不合理之差別待遇，並稱原告未收受
    扣繳憑單，被告機關竟處以○．五倍之罰鍰亦欠允當等語。
三、經查，原告八十六年度除漏報系爭利息所得外，尚有漏報其配偶王廖碧菊取自台
    灣省合作金庫利息所得一、○七一元（原處分卷五十六及五十七頁），惟原告計
    算漏稅額時未為考慮；而原告及其配偶將渠等所有資金以子孫輩名義辦理定期存
    款，於存款到期後又轉存其他家屬定期存款，至被告機關查獲時仍續存未轉回本
    人帳戶者，因該存款之存款人擁有自由處分權，符合贈與之定義，屬存款人所有
    ；至於在查獲日前已將定期存款轉回本人帳戶，或前述認定贈與時點之前曾以受
    贈人以外其他家族成員名義存款者，存款人實際並未享有該存款，僅係原告及其
    配偶藉以分散利息所得，而達到增加儲蓄投資特別扣除額及視避累進稅負之目的
    。是被告機關於查核時，以原告利用其子孫輩名義存款至調查基準日（八十八年
    九月八日）止，尚未解約轉回者，予以課徵贈與稅；而到期解約已轉出者，其該
    段期間所孳生之利息則歸課原告分散利息所得，此二稅之歸課係屬二事，並無衝
    突。按凡有中華民國來源所得之個人，應就其中華民國來源之所得課徵綜合所得
    稅，原告以其子孫輩名義存款之利息屬原告之所得，業如上述，原告短漏分散之
    所得，扣繳單位雖以各該受分散人填發扣免繳憑單，惟其填報之所得人非實際所
    得人，須經被告機關查獲後始轉正歸課，故原告所漏報之所得為非屬已填報扣免
    繳憑單之所得，被告機關按系爭年度之漏稅額處以○．五倍之罰鍰，並無違誤。
    原告此部分所為主張，並無可採。
參、綜上所述，本件原處分（復查決定）核無違誤，訴願決定予以維持，亦無不合。
    原告之訴為無理由，應予駁回。
據上論結，本件原告之訴為無理由，依行政訴訟法第一百九十五條第一項後段、第九
十八條第三項前段，判決如主文。
中    華    民    國    九十二      年      九        月    二十三      日
                 臺 中 高 等 行 政 法 院   第 二 庭
                                審 判 長 法      官  胡  國  棟
                                         法      官  王  德  麟
                                         法      官  林  秋  華
右正本證明與原本無異。
如不服本判決，應於判決送達後二十日內向本院提出上訴書狀，其未表明上訴理由者
，應於提起上訴後二十日內向本院提出上訴理由書（須依對造人數附具繕本）；如於
本判決宣示或公告後送達前提起上訴者，應於判決送達後二十日內補提上訴理由書（
須附繕本）。未表明上訴理由者，逕以裁定駁回。
提起上訴應預繳送達用雙掛號郵票三九○元（三十四元及五元郵票各十份)。
中    華    民    國    九十二      年      九        月    二十三      日
                                         法院書記官  蔡  騰  德


司法院資訊處製作；財團法人民間司法改革基金會備份。
